臺灣臺中地方法院刑事判決　　　　　　　94年度訴字第2108號
公　訴　人　臺灣臺中地方法院檢察署檢察官
被　　　告　庚○○
選任辯護人　陳武璋律師
被　　　告　乙○○
選任辯護人　洪永叡律師
上列被告等因偽造文書案件，經檢察官提起公訴（九十四年度偵
續一字第九號、九十四年度偵字第八一九九號），本院判決如下
：
    主  文
庚○○共同連續行使偽造私文書，足以生損害於公眾及他人，處
有期徒刑肆月，如易科罰金，以佰元折算壹日。偽造如附表所
示之「廖崇佑」署押（簽名）貳枚、「甲○○」署押（簽名）壹
枚，均沒收。
乙○○共同行使偽造私文書，足以生損害於公眾及他人，處有期
徒刑月，如易科罰金，以佰元折算壹日。
    事  實
一、庚○○、乙○○原與己○○、辛○○、丙○○、詹春霞、丁○○等人均係組來亞股份有限公司（下稱組來亞公司）之股
    東，該公司於民國八十九年四月十一日之資本額計新台幣（
    下同）一千二百萬元，上揭各股東出資額依次各為二百四十
    萬元、一百二十萬元、一百八十萬元、一百八十萬元、一百
    二十萬元、二百四十萬元、一百二十萬元，並由庚○○、乙○○分別擔任為該公司董事長、董事兼總經理，均負責公司
    經營之一切業務，為從事業務之人，而己○○、丙○○等人
    則分別為該公司董事、監察人。因庚○○、乙○○於九十年
    五月間，計畫將產業外移，乃於同年七月間，以組來亞公司
    嚴重虧損為由，邀集股東會商結束營業或增資紓困，惟因該
    公司於八十九年四月二十一日甫增資（原資本五百萬元增為
    一千二百萬元），而庚○○等亦未能提供嚴重虧損之實據，
    代表丙○○出席之戊○○當場質疑帳目不清，會議並未達成
    具體決議。庚○○、乙○○為進一步控制組來亞公司，明知
    己○○、辛○○、丙○○等人並未同意將股份移轉，竟基於
    行使偽造私文書、業務上文書登載不實之犯意聯絡，擅自將
    己○○、辛○○及丙○○等人所有之股份全部轉讓至庚○○
    、乙○○及庚○○之父陳維順、母陳曾壬妹、妻詹春霞、乙○○之母王林玉鳳、妻丁○○等人名下，並於九十年十二月
    十二日，在臺中縣大里市○○○路不知情之會計師陳冠宇（
    成年人）住處，告知陳冠宇組來亞公司已選任庚○○為董事
    長、陳維順、乙○○為董事、監察人為陳曾壬妹，而委由陳
    冠宇將此不實事項，登載於業務上作成之組來亞公司股東名
    簿、股東臨時常會議事錄，董事會議事錄、董事會出席董事
    簽到簿等文書上（下稱股東名簿等文書），又於同日利用不
    知情之陳冠宇盜用己○○、丙○○二人置於公司之印章，盜
    蓋印文於屬於私文書之組來亞公司變更登記申請書上，旋於
    同年十二月二十四日，委由不知情之陳冠宇持上揭股東名簿
    等文書、公司變更登記申請書，向經濟部中部辦公室申請公
    司改選董監事變更登記，使承辦公務員經實質審查後，仍將
    該不實事項登載於所掌管之公文書上，足以生損害於己○○
    、辛○○、丙○○及主管機關對公司登記管理之正確性。
二、又庚○○與壬○○均明知廖崇佑、甲○○係壬○○先前僱用
    之員工，並未同意充當組來亞公司之董事或監察人。庚○○
    竟承前行使偽造私文書、業務上登載不實文書概括犯意，並
    與壬○○（另行判決）基於犯意聯絡，於九十一年九月二十
    五日，在上揭陳冠宇住處，委由陳冠宇制作業務上不實之股
    東臨時會議事錄，表示選任董事庚○○、壬○○、廖崇佑、
    監察人甲○○，再未經廖崇佑、甲○○同意，擅自以其二人
    名義（上二人均無持股），各偽造屬於私文書之董事願任同
    意書、監察人願任同意書，並由壬○○分別在其上偽簽「廖
    崇佑」、「甲○○」之署名各一枚。復明知廖崇佑並未參與
    組來亞公司之董事會，竟再由庚○○委由不知情之陳冠宇，
    在其業務上作成之九十一年九月二十五日董事會出席董事議
    事錄上，登載廖崇佑出席及全體出席董事同意選任庚○○為
    董事長之不實內容，並由壬○○在該議事錄之出席董事簽到
    簿上，偽簽「廖崇佑」之署名一枚。庚○○、壬○○再於九
    十一年九月三十日，委由不知情之陳冠宇持前開不實之議事
    錄、願任同意書及廖崇佑、甲○○受僱壬○○時所留存之身
    分證影本等文件，向經濟部中部辦公室申請公司董監事變更
    登記，使承辦公務員經實質審查後，仍將該不實事項登載於
    所掌管之公文書上，足以生損害廖崇佑、甲○○及主管機關
    對公司登記管理之正確性。
三、案經己○○、黃蕙華訴由臺灣臺中地方法院檢察署檢察官偵
    查起訴及該署檢察官自動檢舉偵查起訴。
    理  由
一、訊之被告庚○○對於如事實欄二所示之行使偽造私文書、行
    使業務上文書登載不實等事實均坦承不諱；另訊據被告庚○○、乙○○固均坦承如事實欄一所示之行使業務上文書登載
    不實等犯罪事實，惟矢口否認此部分有何行使偽造私文書之
    犯行，辯稱：其二人並未擅自將己○○、辛○○及丙○○等
    人所有之股份全部轉讓至庚○○、乙○○及庚○○之父陳維
    順、母陳曾壬妹、妻詹春霞、乙○○之母王林玉鳳、妻丁○○等人名下，係經由己○○、戊○○同意後始為之，且亦未
    盜用被害人己○○、丙○○印章，亦非盜蓋其二人印文於組
    來亞公司變更登記申請書上，係於九十年七月份之股東會中
    經得己○○、戊○○同意後方蓋用己○○、丙○○之印章於
    申請書上，一切己○○均知情云云。經查：
（一）上揭被告庚○○所為如事實欄二所示之行使偽造私文書、
      行使業務上文書登載不實等事實，業據證人即共同被告壬○○於本院審理時證述屬實，且經證人廖崇佑、甲○○、
      陳冠宇於偵查中證稱屬實，並有九十一年九月二十五日之
      組來亞股東臨時會議事錄，偽造之董事願任同意書、監察
      人願任同意書，九十一年九月二十五日董事會出席董事議
      事錄、簽到簿及廖崇佑、甲○○受僱壬○○時所留存之身
      分證影本、組來亞公司董監事變更登記資料等附卷可稽，
      足認被告庚○○此部分之之自白與事實相符。
（二）另組來亞公司於八十九年四月二十一日之股東原為庚○○
      、乙○○、己○○、辛○○、丙○○、詹春霞、丁○○等
      人，其等出資額各為二百四十萬元、一百二十萬元、一百
      八十萬元、一百八十萬元、一百二十萬元、二百四十萬元
      、一百二十萬元，並由庚○○、乙○○分別擔任為該公司
      董事長、董事，而己○○、丙○○則分別為該公司董事、
      監察人。被告庚○○、乙○○明知陳維順、陳曾壬妹、詹
      春霞、王林玉鳳、丁○○並未實際出資，而於上揭業務上
      登載之文書上為不實之記載，且於九十年十二月二十五日
      之後，將己○○、辛○○及丙○○等人所有之股份均全部
      轉讓至庚○○、乙○○及庚○○之父陳維順、母陳曾壬妹
      、妻詹春霞、乙○○之母王林玉鳳、妻丁○○等人名下，
      並由被告庚○○委由陳冠宇辦理公司變更登記事宜等情，
      業據證人己○○於偵查、本院審理時證述綦詳，復經證人
      陳冠宇於偵查中證稱屬實，且為被告庚○○、乙○○於本
      院審理時供承在卷，並有組來亞公司八十九年四月二十一
      日、九十年十二月二十五日之變更登記表及董事、監察人
      名單附卷可稽，則被告庚○○、乙○○就如事實欄一所示
      之行使業務上文書登載不實犯行之自白，亦與事實相符，
      而足採信。
（三）而上揭組來亞公司之變更登記，股東己○○、辛○○、丙○○均不知情，且組來亞公司變更登記申請書上之「己○○」、「丙○○」之印文，均未經得己○○、丙○○同意
      後而蓋用之事實，亦據證人即告訴人己○○於偵查指訴、
      本院審理中證述綦詳、並經證人丙○○、戊○○於偵查中
      證述在卷（九十四年度偵續一字第九號偵查卷第四六頁）
      。另被告庚○○、乙○○供承卷附自九十年五月至九十一
      年四月之組來亞會議通知、會議紀錄，均屬公司歷年來之
      真實紀錄（見九十一年度偵字第二三二四二號偵查卷第四
      六頁至五三頁），然觀之該會議通知或紀錄，其中於九十
      年七月間並無股東開會通知或紀錄，則若依被告庚○○、
      乙○○所辯渠等於九十年七月間若確與證人己○○、戊○○達成股東變更之協議，並由被告庚○○向外找尋欲增資
      之股東，惟無紀錄等情為真，衡之常情，因股份之轉讓攸
      關股東權益甚鉅，被告庚○○、乙○○當時復各屬組來亞
      公司之董事長、董事，豈有就雙方當事人彼此之權利義務
      內容未書立憑證或記載於書面，以杜日後另起爭端之理。
      況若真有該次會議，又何以被告庚○○、乙○○會遲至九
      十年十二月二十四日始向主管機關辦理變更登記？又何以
      被告庚○○、乙○○所找尋之股東均係實際未出資之家人
      ？此已與被告庚○○、乙○○辯稱該次會議決議內容不符
      ，顯見被告庚○○、乙○○上揭所辯，應與常情不符，而
      不足採信。又證人戊○○於偵查中已證稱：與被告庚○○
      、乙○○於九十年夏天開會時，有提及公司虧損就應該決
      算股權，但未作成決定，該次會議也沒有明確決議等語（
      見九十一年度偵字第二三二四二號偵查卷第八九頁）。而
      原組來亞公司之股東在當時尚包括柯芯葳，縱被告庚○○
      、乙○○所稱之該次會議確實存在，然依證人戊○○所述
      ，該次會議既未達成決議，被告庚○○、乙○○即無執行
      之依據甚明。況證人柯芯葳並未參加被告庚○○、乙○○
      所稱之該次會議，則被告庚○○、乙○○在未經得柯芯葳
      明確同意後，豈可僅依證人戊○○所言，即率以使用柯芯
      葳留置在公司之印章，並蓋用印文於上揭申請書上，此益
      徵被告庚○○、乙○○確係未經己○○、柯芯葳之同意而
      盜用其二人置放於公司之印章，並蓋印於上揭申請書上以
      持向主管機關辦理變更登記事宜至明。是被告庚○○、乙○○確有偽造私文書之犯意，應可認定。
（四）證人丁○○雖於偵查、本院審理時均為附和被告庚○○、
      乙○○之證述，並證稱：該次股東會議結論，己○○、戊○○等均同意移轉股份給庚○○云云。惟證人丁○○證稱
      該次會議係於九十年七月底召開，已與被告庚○○、乙○○於於偵查中供述係於九十年六月七日召開該次會議之時
      間不符（見九十一年度偵字第二三二四二號偵查卷第三一
      頁、三二頁），另證人丁○○之證述關於柯芯葳印章取得
      之方式亦與被告庚○○所述之情節亦屬不符，以證人丁○○亦全程參與該次會議之情以觀，證人丁○○上揭之證述
      當無與被告庚○○或乙○○所述有出入才是。再參以證人
      丁○○係被告乙○○之妻，於九十年十二月二十五日組來
      亞公司辦理變更登記後亦充當未出資之名義股東，屬利害
      關係人，則其證言顯有偏頗，而屬迴護被告庚○○、乙○○之詞，即與常理無悖，自難僅以證人丁○○所為之偏頗
      證言而為有利於被告庚○○、乙○○有利之認定。
（五）此外，復有經濟部中部辦公室九十年十二月二十一日收文
      之組來亞公司變更登記申請書、股東名簿、組來亞公司九
      十年十二月十二日股東臨時常會議事錄、董事會議事錄、
    　董事會出席董事簽到簿、董事長、董事、監察人願任同意
      書、董事監察人名單在卷可稽。綜上所述，被告庚○○、
      乙○○上揭辯稱並無行使偽造私文書之犯行，即屬事後卸
      責之詞，不足採信。本件事證明確，被告庚○○、乙○○
      之犯行均足以認定。
二、被告庚○○、乙○○係分別擔任組來亞公司董事長、董事，
    均負責公司經營之一切業務，為從事業務之人。被告庚○○
    、乙○○於九十年十二月十二日，在臺中縣大里市○○○路
    陳冠宇住處，以不實之選任庚○○為董事長、陳維順、乙○○為董事、監察人為陳曾壬妹事項，委由陳冠宇將此不實事
    項，登載於業務上作成之股東名簿等文書，又於同日利用不
    知情之陳冠宇盜用己○○、丙○○二人置於公司之印章，盜
    蓋印文於屬於私文書之組來亞公司變更登記申請書上，旋於
    同年十二月二十四日，委由不知情之陳冠宇持上揭股東名簿
    等文書、公司變更登記申請書，向經濟部中部辦公室申請公
    司改選董監事變更登記，使承辦公務員經實質審查後，仍將
    該不實事項登載於所掌管之公文書上，足以生損害於己○○
    、辛○○、丙○○及主管機關對公司登記管理之正確性。另
    被告庚○○於九十一年九月二十五日，委由陳冠宇制作業務
    上不實之股東臨時會議事錄，表示選任董事庚○○、壬○○
    、廖崇佑、監察人甲○○，再未經廖崇佑、甲○○同意，擅
    自以其二人名義（上二人均無持股），各偽造屬於私文書之
    董事願任同意書、監察人願任同意書，並在其上偽簽「廖崇
    佑」、「甲○○」之署名各一枚，並在其業務上作成之九十
    一年九月二十五日董事會出席董事議事錄上，登載廖崇佑出
    席及全體出席董事同意選任庚○○為董事長之不實內容，且
    在該議事錄之出席董事簽到簿上，偽簽「廖崇佑」之署名一
    枚。復於九十一年九月三十日，委由不知情之陳冠宇持前開
    不實之議事錄、願任同意書及廖崇佑、甲○○受僱壬○○時
    所留存之身分證影本等文件，向經濟部中部辦公室申請公司
    董監事變更登記，使承辦公務員經實質審查後，仍將該不實
    事項登載於所掌管之公文書上，亦足以生損害廖崇佑、甲○○及主管機關對公司登記管理之正確性。是核被告庚○○、
    乙○○所為，均各係犯刑法第二百十六條、第二百十條之行
    使偽造私文書罪及同法第二百十六條、二百十五條之行使業
    務上文書登載不實罪。被告庚○○、乙○○盜用己○○、柯
    芯葳之印章用以偽造私文書，被告庚○○偽造如附表所示之
    被害人廖崇佑、甲○○署押（簽名）後，用以偽造私文書、
    偽造「廖崇佑」之署押（簽名）用以業務上文書登載不實，
    其盜用印章及偽造署押之行為各係偽造私文書及偽造私文書
    、業務上文書登載不實之部分行為，應不另論罪；而被告庚○○、乙○○偽造私文書、偽造業務上文書登載不實後進而
    行使，偽造之低度行為各應為行使之高度行為所吸收，亦不
    另論罪。又被告庚○○與被告乙○○就上揭如事實欄一所示
    之行使偽造私文書、行使業務上文書登載不實等犯行間、被
    告庚○○與被告壬○○就上揭如事實欄二所示之行使偽造私
    文書、行使業務上文書登載不實等犯行間，各有犯意聯絡及
    行為分擔，均為共同正犯。被告庚○○、乙○○上揭所犯行
    使偽造私文書、行使業務上文書登載不實罪係利用不知情之
    陳冠宇為之，為間接正犯。再被告庚○○以一行使偽造私文
    書行為侵害廖崇佑、甲○○二人之法益，為想像競合犯，應
    從一情節較重之行使偽造私文書罪論處。被告庚○○先後二
    次所為行使偽造私文書及行使業務上登載不實之犯行，各均
    時間緊接，且觸犯構成要件相同之罪名，顯均係基於概括犯
    意為之，應各依連續犯之規定，論以一罪，並均加重其刑。
    另被告庚○○、乙○○係以一申請行為，同時提出偽造私文
    書及業務上不實登載之文書，故其二人所犯之行使偽造私文
    書罪、行使業務上文書登載不實二罪間，各係屬一行為觸犯
    數罪名，為想像競合犯，依刑法第五十五條之規定，各應從
    較重之行使偽造私文書罪處斷。又起訴書雖就如事實欄一所
    示之犯罪事實漏未論以刑法第二百十六條、第二百十條，惟
    公訴人於犯罪事實欄已記載此部分之犯罪事實，此部分既經
    起訴，本院自得併予審理，附此敘明。爰審酌被告庚○○、
    乙○○二人為方便自己經營公司，目的在於便宜行事，即以
    未出資之人充當名義股東或董事，已侵害到其他股東之權益
    ，手段尚屬平和，且造成之損害非鉅、被告二人與被害人之
    之關係及犯罪後坦承大部分犯行，態度尚稱良好等一切情狀
    ，各量處主文所示之刑，並均諭知易科罰金之折算標準。末
    查，被告庚○○於如附表所示之文書偽造之「廖崇佑」之署
    押（簽名）二枚、偽造「甲○○」之署押（簽名）一枚，不
    問屬於犯人與否，應依刑法第二百十九條規定宣告沒收。至
    於上揭偽造之申請書上盜蓋之「己○○」、「柯芯葳」之印
    文，均係盜用印章後之當然行為，且非偽造，應不予宣告沒
    收，併予指明。
三、公訴意旨另以：被告庚○○、乙○○於九十年十二月十二日
    ，委由陳冠宇制作不實之董事會議事錄，選任庚○○為董事
    長、陳維順、乙○○為董事、監察人為陳曾壬妹，而將此不
    實事項，登載於業務上作成之組來亞公司股東名簿等文書，
    又於同日利用不知情之陳冠宇盜用己○○、丙○○二人置於
    公司之印章，盜蓋印文於屬於私文書之組來亞公司變更登記
    申請書上，旋於同年十二月二十四日，委由不知情之陳冠宇
    持上揭股東名簿等文書、公司變更登記申請書，向經濟部中
    部辦公室申請公司改選董監事變更登記，使承辦公務員將該
    不實事項登載於所掌管之公文書上，足以生損害於己○○、
    辛○○、丙○○及主管機關對公司登記管理之正確性。另被
    告庚○○、壬○○於九十一年九月三十日，委由不知情之陳
    冠宇持前開不實之議事錄、願任同意書及廖崇佑、甲○○受
    僱壬○○時所留存之身分證影本等文件，向經濟部中部辦公
    室申請公司董監事變更登記，使承辦公務員將該不實事項登
    載於所掌管之公文書上，足以生損害廖崇佑、甲○○及主管
    機關對公司登記管理之正確性。因認被告庚○○、乙○○各
    尚涉犯刑法第二百十四條使公務員登載不實罪嫌。惟按，刑
    法第二百十四條使公務員登載不實事項於公文書罪，須一經
    他人之聲明或申報，公務員即有登載之義務，並依其所為之
    聲明或申報予以登載，而屬不實事項者，始足構成；若其所
    為之聲明或申報，公務員尚須為實質之審查，以判斷其真實
    與否，始得為一定之記載者，即非本罪所稱之使公務員登載
    不實，最高法院七十三年臺上字第一七一０號判例、九十二
    年度臺上字第六一六一號判決意旨可資參照。次按公司法第
    三百八十八條規定：「主管機關對於公司登記之申請，認為
    有違反本法或不合法定程式者，應令其改正，非俟改正合法
    後，不予登記」。足見主管機關經濟部中部辦公室承辦公務
    員對於本件組來亞公司申請變更登記事項，仍有實質審查權
    無訛，該承辦公務員並非一經聲請人之聲明或申報即有登載
    之義務。準此，被告庚○○、乙○○所為此部分事實，應不
    另成立使公務員登載不實罪，本應為無罪之判決，惟因公訴
    意旨認此部分與前開經論罪科刑之部分有牽連犯之裁判上一
    罪關係，爰不另為無罪之諭知，附此指明。
據上論斷，應依刑事訴訟法第二百九十九條第一項前段，刑法第
二十八條、第五十六條、第二百十六條、第二百十條、第二百十
五條、第五十五條、第四十一條第一項前段、第二百十九條，罰
金罰鍰提高標準條例第一條前段、第二條，判決如主文。
中　　華　　民　　國　　94　　年　　12　　月　　29　　日
                        臺灣臺中地方法院刑事第十一庭
                                審判長法  官  林源森
                                      法  官  丁智慧
                                      法  官  王世華
如不服本判決，應於判決送達後十日內向本院提出上訴狀，上訴
於臺灣高等法院臺中分院 (須附繕本)。
                                      書記官  劉易柔
中　　華　　民　　國　　94　　年　　12　　月　　29　　日
附表：
┌──┬───────────┬────────────┬──────────┐
│編號│ 文書名稱             │偽造之署押              │ 備註               │
│    │                      │                        │                    │
├──┼───────────┼────────────┼──────────┤
│一  │組來亞公司董事會出席董│偽造「廖崇佑」署押（簽名│                    │
│    │事簽到簿              │）一枚                  │                    │
├──┼───────────┼────────────┼──────────┤
│二  │董事願任同意書        │偽造「廖崇佑」署押（簽名│                    │
│    │                      │）一枚                  │                    │
├──┼───────────┼────────────┼──────────┤
│三  │監察人願任同意書      │偽造「甲○○」署押（簽名│                    │
│    │                      │）一枚                  │                    │
└──┴───────────┴────────────┴──────────┘
中華民國刑法第二百十六條
 (行使偽造變造或登載不實之文書罪)
行使第二百十條至第二百十五條之文書者，依偽造、變造文書或
登載不實事項或使登載不實事項之規定處斷。
中華民國刑法第二百十條
 (偽造變造私文書罪)
偽造、變造私文書，足以生損害於公眾或他人者，處五年以下有
期徒刑。
中華民國刑法第二百十五條
 (業務上文書登載不實罪)
從事業務之人，明知為不實之事項，而登載於其業務上作成之文
書，足以生損害於公眾或他人者，處三年以下有期徒刑、拘役或
五百元以下罰金。
